【裁判字號】    94,重訴,353
【裁判日期】    950316
【裁判案由】    拆屋還地
【裁判全文】
臺灣臺中地方法院民事判決             94年度重訴字第353號
原      告  張明容即祭祀公業張裁周管理人
                        樓
訴訟代理人  陳益軒律師
複代理人    黃柏霖律師
被      告  丙○○
            丁○○
上 列 二人
訴訟代理人  劉家驥律師
被      告  己○○    住台中市.
            癸○○    住同上
            戊○○    住同上
            乙○○    住同上
兼上 一 人
法定代理人  甲○○    住同上
被      告  辛○○    住台中市.
                        樓
            寅○○    住台中市.
上列當事人間請求拆屋還地事件，經本院於民國94年3月2日言詞
辯論終結，判決如下：
    主  文
被告丙○○、丁○○應將坐落台中市○○區○○段五六四地號土
地上如附圖所示編號Ｃ部分（面積六六‧三三平方公尺）、Ｅ部
分（面積五二‧二三平方公尺）、Ｆ部分（面積五七‧七六平方
公尺）及同段五六四之一地號土地上如附圖所示編號Ｊ部分（面
積二‧六六平方公尺）、Ｋ部分（面積十‧三四平方公尺）之地
上物拆除，並謄空同段五六四地號土地上如附圖所示編號Ｄ部分
（面積七七‧五六平方公尺）之土地後，將土地返還原告。
被告丙○○、丁○○應給付原告新台幣貳拾肆萬零肆佰參拾捌元
，及自民國九十五年一月十七日起至清償日止按週年利率百分之
五計算之利息。
被告丙○○、丁○○應自民國九十四年八月十九日起至交還上開
第一項土地之日止，按年給付原告新台幣陸萬零貳佰壹拾肆元。
被告丁○○應將坐落台中市○○區○○段五六四地號土地上如附
圖所示編號Ｂ部分（面積五‧０九平方公尺）及同段五六四之一
地號土地上如附圖所示編號Ｌ（面積四二‧０五平方公尺）、Ｎ
部分（面積五‧三九平方公尺）之地上物拆除後，將土地返還原
告。
被告丁○○應給付原告新台幣肆萬陸仟陸佰壹拾捌元，及自民國
九十五年一月十七日起至清償日止按週年利率百分之五計算之利
息。
被告丁○○應自民國九十四年八月十九日起至交還上開第四項土
地之日止，按年給付原告新台幣壹萬壹仟伍百玖拾陸元。
原告其餘之訴駁回。
訴訟費用由被告負擔三分之二，餘由原告負擔。
本判決第一項、第二項於原告分別以新臺幣貳佰壹拾貳萬參仟元
、新台幣捌萬元為被告丙○○、丁○○供擔保後，得假執行。但
被告丙○○、丁○○如於假執行程序實施前，各以新臺幣陸佰參
拾陸萬柒仟肆佰玖拾玖元、新台幣新貳拾肆萬零肆佰參拾捌元為
原告預供擔保，得免為假執行。
本判決第三項到期部分，於原告每期以新臺幣貳萬元為被告丙○○、丁○○供擔保後，得假執行。但被告丙○○、丁○○如於假
執行程序實施前，以新臺幣陸萬零貳佰壹拾肆元為原告預供擔保
，得免為假執行。
本判決第四項、第五項於原告分別以新臺幣參拾柒萬肆仟元、新
台幣壹萬伍仟元為被告丁○○供擔保後，得假執行。但被告丁○○如於假執行程序實施前，各以新臺幣壹佰壹拾貳萬壹仟捌佰貳
拾伍元、新台幣肆萬陸仟陸佰壹拾捌元為原告預供擔保，得免為
假執行。
本判決第六項到期部分，於原告每期以新臺幣肆仟元為被告丁○○供擔保後，得假執行。但被告丁○○如於假執行程序實施前，
以新臺幣壹萬壹仟伍百玖拾陸元為原告預供擔保，得免為假執行
。
原告其餘假執行之聲請駁回。
    事實及理由
壹、程序方面：
一、被告己○○、癸○○、戊○○、乙○○、甲○○、辛○○、
    寅○○經合法通知，未於言詞辯論期日到場，核均無民事訴
    訟法第386 條所列各款情形，爰依原告之聲請，由其一造辯
    論而為判決。
二、按訴狀送達後，原告不得將原訴變更或追加他訴。但擴張或
    減縮應受判決事項之聲明者，或該訴訟標的對於數人必須合
    一確定時，追加其原非當事人之人為當事人者，不在此限，
    民事訴訟法第255 條第1 項第3 款、第5 款分別定有明文。
    本件原告起訴時，係對被告丙○○、丁○○請求：「一、被
    告應將坐落台中市○○區○○段564 、564 之1 地號土地上
    面積及位置以實測為準之建物拆除，將土地返還原告。二、
    被告應共同給付原告新台幣（下同）1,349,780 元，及自起
    訴狀繕本送達之翌日起至清償日止，按年息5%計算之利息。
    三、被告應自起訴狀繕本送達之翌日起，至返還第一項所示
    土地時止，按年共同給付原告269,956 元。」嗣於訴訟中，
    因被告丁○○抗辯坐落系爭土地上之建物非僅屬丙○○、丁○○二人所共有，而係屬祭祀公業張裁周派下員二房所共有
    ，原告乃具狀追加二房之其他派下員即己○○、癸○○、戊○○、乙○○、甲○○、辛○○、寅○○為被告，並於本院
    囑託台中縣中興地政事務所測量坐落系爭土地上之建物位置
    、面積後，部分擴張、部分減縮聲明如下：「一、被告丙○○、丁○○應將坐落台中市○○區○○段564 地號土地上如
    附圖所示編號E 部分（面積52.23 平方公尺）及坐落同段56
    4 之1 地號土地上如附圖所示編號K 部分（面積10.34 平方
    公尺）之地上物拆除後，將土地返還原告。二、被告丁○○
    應將坐落台中市○○區○○段564 地號土地上如附圖所示編
    號B 部分（面積5.09平方公尺）及坐落同段564 之1 地號土
    地上如附圖所示編號L 、N 部分（面積合計47.44 平方公尺
    ）之地上物拆除後，將土地返還原告。三、被告丙○○、丁○○、張都鏡、己○○、癸○○、戊○○、乙○○、辛○○
    、寅○○應將坐落台中市○○區○○段564 地號土地上如附
    圖所示編號D 部分（面積77.56 平方公尺）之土地騰空後返
    還原告。四、被告丙○○、丁○○、張都鏡、己○○、癸○○、戊○○、乙○○、辛○○、寅○○應將坐落台中市○○
    區○○段564 地號土地上如附圖所示編號C 及F 部分（面積
    合計124.09平方公尺）及坐落同段564 之1 地號土地上如附
    圖所示編號J 部分（面積2.66平方公尺）之地上物拆除後，
    將土地返還原告。五、被告丙○○、丁○○應共同給付原告
    89,497元，及自起訴狀繕本送達之翌日起至清償日止按年息
    5%計算之利息。六、被告丁○○應給付原告72,817元，及自
    起訴狀繕本送達之翌日至清償日止按年息5%計算之利息。七
    、被告丙○○、丁○○、張都鏡、己○○、癸○○、戊○○
    、乙○○、辛○○、寅○○應共同給付原告292,641 元，及
    自起訴狀繕本送達之翌日起至清償日止按年息5%計算之利息
    。八、被告丙○○、丁○○應自起訴狀繕本送達之翌日起至
    返還第一項所示土地時止，按年共同給付原告23,553元。九
    、被告丁○○應自起訴狀繕本送達之翌日起至返還第二項所
    示土地時止，按年給付原告19,753元。十、被告丙○○、丁○○、張都鏡、己○○、癸○○、戊○○、乙○○、辛○○
    、寅○○應自起訴狀繕本送達之翌日起，至返還第三、四項
    所示土地時止，按年共同給付原告76,921元。」嗣於民國（
    下同）95 年3 月2 日本件言詞辯論時，將前開請求給付相
    當於租金之不當得利之利息起算日減縮為自95年1 月17日起
    算，核均與前揭規定相符，應予准許。
貳、實體方面：
一、原告起訴主張：
（一）台灣之祭祀公業並無當事人能力，故關於祭祀公業之訴訟
      ，應由其派下全體起訴或被訴，但設有管理人者，得以該
      管理人名義起訴或被訴，而關於祭祀公業之訴訟，以管理
      人起訴或被訴者，當事人欄應表明其為祭祀公業管理人，
      以表示其非以自己名義起訴或被訴。系爭坐落台中市○○
      區○○段564 、564 之1 地號土地為祭祀公業張裁周所有
      ，原告張明容則為祭祀公業張裁周之管理人，自得提起本
      件訴訟請求被告等拆屋還地。
（二）被告就系爭土地並無任何占有或使用權限，然渠等竟違法
      占用系爭土地蓋有磚造平房使用，原告屢經催促請求返還
      土地或訂立正式租約，被告均置若罔聞，嚴重侵害原告權
      益，原告自得依民法第767 條規定請求被告將坐落系爭土
      地上之建物拆除，並返還土地予原告。
（三）系爭土地坐落台中市○○區地段，為現今中部科學園區所
      在，目前公告土地現值高達每平方公尺23,883元及23,391
      元，附近高樓林立，足證系爭土地坐落城市極繁榮地區，
      原告爰依民法第179 條、土地法第97條、土地法施行法第
      25條之規定，請求被告依系爭土地法定地價（即申報地價
      ）年息10% 返還不當得利。而被告無權占用系爭土地部分
      ，業經台中市中興地政事務製有土地複丈成果圖附卷可稽
      ，且被告丁○○於現場履勘時亦自認附圖編號B 、N 之倉
      庫及編號L 之車庫是被告丁○○所蓋；編號E 部分之三合
      院正身及編號K 之舊豬舍是被光玉及丁○○之父親張煌所
      建；編號C 、F 、J 之三合院護龍是祖先留下，則依被告
      無權占用系爭土地之面積請求返還如下之不當得利：
    1.被告丙○○、丁○○部分：因渠等無權占用附圖所示編號
      E 部分（面積52.23 平方公尺）及編號K 部分（面積10.3
      4 平方公尺），故被告每年所得相當於租金之不當得利為
      23,553元｛計算式如下：564 地號土地【3,765 元（申報
      地價）×52.23 （面積）×10% （年息）=19,665 元】+
      564 之1 地號土地【3,760 元（申報地價）×10.34 （面
      積）×10% （年息  ）=3,888元】｝
    2.被告丁○○部分：因其無權占用附圖所示編號B 部分（面
      積5.09平方公尺）及附圖所示編號L 、N 部分（面積合計
      47.44 平方公尺），故被告每年所得相當於租金之不當得
      利為19,753元｛計算式如下：564 地號土地【3,765 元（
      申報地價）×5.09（面積）×10% （年息）=1,916】+564
      之1 地號土地【3,760 元（申報地價）×47.44 （面積）
      ×10% （年息  ）=17,837 元）｝
    3.被告丙○○、丁○○、張都鏡、己○○、癸○○、戊○○
      、乙○○、辛○○、寅○○部分：因渠等無權占用附圖所
      示編號C 、D 、F 部分（面積合計201.65平方公尺）及編
      號Ｊ部分（面積2.66平方公尺）故被告每年所得相當於租
      金之不當得利為76,921元｛564 地號土地【3,765 元（申
      報地價）×201.65（面積）×10% （年息）=7,592元】+5
      64之1 地號土地【3,760 元（申報地價）×10.34 （面積
       ）×10% （年息  ）=1,000】｝
（四）被告占用系爭土地已逾5 年以上，另請求被告返還自起訴
      狀繕本送達前5 年之相當於租金之不當得利，計算式如下
      ：
    1.被告丙○○、丁○○部分：
      (1)89年至93年：｛564 地號土地【2,640 元（89年申報地
        價）×52.23 （面積）×10% （年息）=13,789 元】+5
        64之1 地號土地【2,608 （89申報地價）×10.34 （面
        積）×10% （年息）=2,697元】｝×4 年（89年至93年
        間）＝65,944元。
      (2)93年至94年：23,553元
      (3)被告二人於本件起訴前5 年之不當得利總計89,497元。
    2.被告丁○○部分：
     (1)89年至93年：｛564 地號土地【2,640 元（89年申報地
       價）×5.09（面積）×10% （年息）=1,344元】+564之
       1 地號土地【2,608 （89申報地價）×47.44 （面積）
       ×10% （年息）= 12,372元】｝×4 （89年至93年間）
       54,864元。
     (2)93年至94年間之不當得利17,953元，
     (3)被告丁○○於本件起訴前5 年之不當得利總計72,817元
       。
   3.被告丙○○、丁○○、張都鏡、己○○、癸○○、戊○○
     、乙○○、辛○○、寅○○部分：
    (1)89年至93年：｛564 地號土地【2,640 元（89年申報地價
      ）×201.65 （面積）×10% （年息）=53,236 】+ 564
      之1 地號土地【2,608 元（89申報地價）×2.66（面積）
      ×10% （年息）=694元｝×4 （89年至93年間）為215,72
      0元。
    (2)93年至94年間之不當得利76,921元。
    (3)被告等九人於本件起訴前5 年之不當得利總計292,641 元
      。
（五）原告否認兩造間存有任何分管契約存在：被告二人固為祭
      祀公業張裁周派下員，惟派下員對公業所有土地之使用收
      益必徵得其他全體派下之同意，倘未經全體派下同意逕自
      佔地使用，非不得謂有無權占有之情事；被告固已居住於
      系爭土地上長達數十年之久，惟原告或其他派下單純之沈
      默尚與默示之同意有間，被告自應就有「足認為同意之特
      別情事」善盡舉證責任，否則仍不得謂有默示分管契約存
      在。又祭祀公業張裁周為67年6 月22日申請設立，於此之
      前，祭祀公業張裁周既尚未成立，則本公業全體派下員根
      本無法就被告等佔地自用之行為行使同意權或協議分管（
      系爭房屋於67年前已興建完畢），而公業成立後就被告等
      佔地建築之既成事實亦未追認，充其量僅係單純之沈默，
      仍不得謂有分管之協議存在。況本公業除被告等無權占有
      系爭土地外，並無他房派下圈地自用之情形，是被告等所
      謂分管協議云云根本不存在。
（六）訴之聲明：
    1.被告丙○○、丁○○應將坐落台中市○○區○○段564 地
      號土地上如附圖所示編號E 部分（面積52.23 平方公尺）
      及坐落同段564 之1 地號土地上如附圖所示編號K 部分（
      面積10.34 平方公尺）之地上物拆除後，將土地返還原告
      。
    2.被告丁○○應將坐落台中市○○區○○段564 地號土地上
      如附圖所示編號B 部分（面積5.09平方公尺）及坐落同地
      段第564 之1 地號土地上如附圖所示編號L 、N 部分（面
      積合計47.44 平方公尺）之地上物拆除後，將土地返還原
      告。
    3.被告丙○○、丁○○、張都鏡、己○○、癸○○、戊○○
      、乙○○、辛○○、寅○○應將坐落台中市○○區○○段
      564 地號土地上如附圖所示編號D 部分（面積77.56 平方
      公尺）之土地騰空後返還原告。
    4.被告丙○○、丁○○、張都鏡、己○○、癸○○、戊○○
      、乙○○、辛○○、寅○○應將坐落台中市○○區○○段
      564 地號土地上如附圖所示編號C 及F 部分（面積合計12
      4.09平方公尺）及坐落同段564 之1 地號土地上如附圖所
      示編號J 部分（面積2.66平方公尺）之地上物拆除後，將
      土地返還原告。
    5.被告丙○○、丁○○應共同給付原告89,497元，及自95年
      1 月17日起至清償日止按年息5%計算之利息。
    6.被告丁○○應給付原告72,817元，及自95年1 月17日至清
      償日止按年息5%計算之利息。
    7.被告丙○○、丁○○、張都鏡、己○○、癸○○、戊○○
      、乙○○、辛○○、寅○○應共同給付原告292,641 元，
      及自95年1 月17日至清償日止按年息5%計算之利息。
    8.被告丙○○、丁○○應自起訴狀繕本送達之翌日起至返還
      第1 項所示土地時止，按年共同給付原告23,553元。
    9.被告丁○○應自起訴狀繕本送達之翌日起至返還第2 項所
      示土地時止，按年給付原告19,753元。
   10.被告丙○○、丁○○、張都鏡、己○○、癸○○、戊○○
      、乙○○、辛○○、寅○○應自起訴狀繕本送達之翌日起
      至返還第3 、4 項所示土地時止，按年共同給付原告76,9
      21元。
   11.願供擔保，請准宣告假執行。
二、被告丙○○、丁○○則辯稱：
（一）本件應經祭祀公業張裁周派下員除被告以外之全體同意，
      始得起訴請求：祭祀公業財產，屬於祭祀公業派下員全體
      公同共有。依民法第828 條第2 項規定，公同共有物之處
      分，及其他之權利行使，應得公同共有人全體之同意。所
      謂其他權利之行使，包含甚廣，除處分行為以外，舉凡公
      同共有物之使用收益、變更、保存、改良與管理行為、本
      於所有權對於第三人之請求等等均包括在內。故本件起訴
      仍須經全體之同意，始得為之，且原告應不得請求將系爭
      土地返還予無權利能力、不得為權利主體之祭祀公業張裁
      周。
（二）被告為祭祀公業之派下員，既共享公業財產之所有權，故
      派下員間應不得相互行使民法第767 條所有權人之物上請
      求權：被告丙○○、丁○○確係祭祀公業張裁周派下員，
      則該被告二人基於公業之公同關係，與其他全體派下員共
      享全部公業財產之所有權，自得享有所有權所具備之使用
      、收益權能，殊難與單純由第三人無權占有之情形，混為
      一談。且各派下員之房份即公同共有權利，既抽象的存在
      於公業財產之全部，故各派下員房份，性質上亦不可能為
      其他派下員無權占有或侵奪。易言之，公同共有人對公同
      共有物不可能發生無權占有或侵奪之問題；且就訴訟結果
      言，原告之請求，無異命同為公同共有人之一方將共有物
      交予他方，有違公平，亦無保護之必要。
（三）綜合證人壬○○、子○○、庚○○、丑○○證言，依經驗
      法則觀察，應可確認系爭房地為被告所分管，且分管非要
      式行為，是被告丙○○、丁○○兄弟自其父祖起既在系爭
      房地上建屋居住達逾50年之久，迄無發生任何糾葛，茍謂
      未經祭祀公業全體派下員之同意，實違經驗法則，被告二
      人亦無「無法律上原因而受有利益」之不當得利情事。
（四）聲明：原告之訴及假執行之聲請均駁回。如受不利判決，
      願供擔保請准免為假執行。
三、被告己○○、癸○○、戊○○、乙○○、甲○○、辛○○、
    寅○○雖未於言詞辯論期日到場，然據其提出書狀辯稱：渠
    等係祭祀公業二房之派下員，且系爭土地雖無約定分管之事
    實，然渠等並未使用系爭土地，被告辛○○、寅○○於65年
    間遷出系爭土地，被告己○○、癸○○、戊○○、乙○○、
    甲○○更從未使用過系爭土地，坐落系爭土地上之三合院建
    築係由訴外人張煌進行改建，已非舊時之劣土建築，故被告
    己○○、癸○○、戊○○、乙○○、甲○○、辛○○、寅○○就該建物部分並無事實上之處分權等語，並聲明：（一）
    原告之訴駁回。（二）如受不利判決，願供擔保請准免為假
    執行。
四、本院協同兩造整理本件不爭執事實及爭點如下：
（一）兩造不爭執之事實
    1.坐落台中市○○區○○段564 、564 之1 地號土地係屬祭
      祀公業張裁周派下員全體公同共有。
    2.被告丙○○、丁○○、甲○○、己○○、癸○○、戊○○
      、乙○○、辛○○、寅○○，均係祭祀公業張裁周之派下
      員，房份共1/5 （被告丙○○、丁○○房份共1/10）。
    3.如附圖所示之建物坐落在前開土地上。
（二）本件爭點：
    1.原告未經派下員全體之同意，得否提起本件訴訟？
    2.原告可否請求被告交還系爭土地給原告？
    3.被告占有系爭土地是否係無權占有？
    (1)原告得否對派下員即被告行使民法第767條之請求權？
    (2)祭祀公業就系爭土地有無分管契約存在？
    4.被告若係無權占有，原告所得請求之不當得利數額為何？
五、按臺灣之祭祀公業並無當事人能力，故關於祭祀公業之訴訟
    ，應由其派下全體起訴或被訴，但設有管理人者，得以該管
    理人名義起訴或被訴。而關於祭祀公業之訴訟，以管理人名
    義起訴或被訴者，當事人欄應表明其為祭祀公業管理人，以
    表示其非以自己名義起訴或被訴。且祭祀公業之管理人得為
    公業財產之保存行為，所謂保存行為，指防止財產之損失，
    或其他維持現狀所必要之一切行為而言。又祭祀公業財產之
    管理其管理人自得為之，且得獨立提起訴訟（最高法院74年
    台上字第1359號判例、83年度台上字第1727號判決參照）。
    本件祭祀公業張裁周之現任管理人為張明容，為兩造所不爭
    ，則原告吳明容以其係該公業管理人之身份，提起本件訴訟
    ，即屬管理該公業財產之行為，自得單獨為之；且民法第82
    8 條第2 項所謂應得公同共有人全體之同意者，係指對公同
    共有物之處分或對公同共有物其他權利之行使而言，即公同
    共有物之管理與公同共有物之處分等權利有別，本件原告張
    明容即祭祀公業張裁周管理人提起訴訟既非屬對公同共有祭
    祀公業財產之處分行為，亦非係對公同共有財產其他權利之
    行使問題，自無民法第828 條第2 項規定之適用。又該管理
    人既有管理派下公同共有祀產之權限，舉凡有關保存、利用
    、改良、使用收益等管理行為均得為之，則其對外自得為受
    領財產之代表人，是系爭二筆土地既登記為祭祀公業張裁周
    所有，而其現任管理人張明容又以管理人名義代表全體派下
    員起訴，則命被告返還系爭土地予原告之效力已可及於全體
    派下員，是被告丙○○、丁○○辯稱原告未經派下全體同意
    不得訴請其拆除房屋且返還土地予原告云云，委無可採。
六、再按所有人對於無權占有或侵奪其所有物者，得請求返還之
    ；對於妨害其所有權者，得請求除去之；民法第767 條定有
    明文。又以無權占有為原因，請求返還所有物之訴，被告對
    原告就其物有所有權存在之事實無爭執，而僅以非無權占有
    為抗辯者，原告於被告無權占有之事實，無舉證責任，被告
    應就其取得占有，係有正當權源之事實證明之，如不能證明
    ，則應認原告之請求為有理由（最高法院72年度台上字第15
    52號判決參照）。查本件系爭土地係屬原告所有，此為被告
    所不爭執，而被告丙○○、丁○○雖辯稱系爭土地業經分管
    云云，然為原告所否認，則被告丙○○、丁○○自應就此有
    利於己之事實負舉證之責。經查：
（一）證人子○○、庚○○、丑○○分別結證稱：「我是祭祀公
      業的派下員，…我是第三房的子孫。（法官：祭祀公業的
      土地有無分管？）公業的土地是共有的，並沒有分割，我
      知道大家本來就住在那裡，以前有無分管我不知道，但我
      知道他們都住在那裡。（被告訴訟代理人：公業土地的使
      用大家有說好要如何使用嗎？三房有無耕作？）以前的事
      我不知道，我也沒有在土地上耕作，以前三房耕作的地方
      ，有大約在什麼地方，其他各房是否有耕作的地方我也不
      是很清楚，我並不知道共有土地的使用是否曾經有糾紛，
      也沒有聽說過有何糾紛。…（原告複代理人：你有無聽說
      各房有口頭或書面分管？）我不清楚。」、「…我是大房
      的派下員…（法官：你知道祭祀公業土地有分管嗎？）我
      不知道有無分管，因為我十幾歲時約62年左右就搬家了。
      我家目前沒有使用祭祀公業的土地。（被告訴訟代理人：
      你62年搬家之前有無使用祭祀公業的土地？）我們搬家前
      我爸爸有種植水稻，大約2 分地左右。（被告訴訟代理人
      ：你知道各房有無使用的範圍？）我不清楚。（被告訴訟
      代理人：大房所有坐落在系爭土地的房子蓋多久了？）那
      房子是我爺爺蓋的，不是大房的，因為大房還有其他的人
      ，大約49年或50年蓋的。…（原告複代理人：你知道其他
      大房的派下員現在有人在使用公業土地嗎？）就我知道的
      都沒有。（原告複代理人：你知道以前大房他們有在使用
      那地方的土地嗎？）我不知道。（原告複代理人：你有說
      你爸爸有在房子旁邊耕作約2 分地是否有經其他各房之同
      意？）我不知道。」、「我是三房派下員，564 、564 之
      1 地號土地，我本人沒有使用，該兩筆土地有無約定使用
      位置，我不知道，自我小時候，丁○○祖先已經在該處。
      我不知道該土地約定使用情形。」等語，是證人子○○、
      庚○○、丑○○就系爭土地祭祀公業派下員是否有分管契
      約存在既均不甚清楚，自尚難僅以被告所有系爭建物占有
      系爭土地之時間久遠即遽認有分管契約之存在。
（二）而證人壬○○雖到庭證稱：「我也是祭祀公業的派下員…
      ，我是第四房的，我們祭祀公業的土地，從我知道開始，
      就是分開使用，我是前任的管理員，我的前任管理員移交
      給我的時候，沒有把所有的資料移交給我。所以我不知道
      之前有無開會決議或約定土地要如何使用。但是我看到的
      是每房分別使用，從我知道到現在大約有五十年左右，每
      房都有使用，每房使用的面積大小是否一樣，我並不知道
      ，因為有的已經賣掉了，並沒有辦理移轉登記。（法官：
      是否可以畫壹張各房使用現況？）只剩下四房、二房沒有
      賣，其他的都賣掉了。所以我不知道各房使用的現況。…
      」等語，則證人壬○○雖曾任祭祀公業之管理人，然其就
      系爭土地是否有分管契約既未能為明確之認知，亦未能就
      各房實際使用狀況詳實證稱，是亦難以證人壬○○之證詞
      即認定系爭土地業經祭祀公業分管。
（三）綜上，被告丙○○、丁○○既未能提出積極證據以證明系
      爭土地確已業經分管，且被告己○○、癸○○、戊○○、
      乙○○、甲○○、辛○○、寅○○亦已書狀自認「系爭土
      地並無任何約定分管之事實」，自難僅以系爭建物存在該
      土地之時間已久遠即遽認被告丙○○、丁○○係有權占有
      ，是被告丙○○、丁○○自不得對原告即祭祀公業全體派
      下員主張具有合法占有系爭土地之權利。
七、又按祭祀公業之土地，屬於全體派下之公同共有。而各公同
    共有人之權利，及於公同共有物之全部。固為民法第827 條
    第2 項所明定。然公同共有人就公同共有物並無顯在之應有
    部分，其權利應及於公同共有物之全部，各公同共有人對公
    同共有物之特定部分，並不能享有排除他共有人之權利（最
    高法院84年度台上字第195 號判決參照）。是被告雖均為祭
    祀公業之派下員，渠等對祭祀公業之財產得主張公同共有之
    權利，惟渠等就如附圖所示系爭建物坐落之特定位置當無主
    張獨自占有使用收益之權能，自難以祭祀公業派下員身分，
    對原告主張就該特定部分為有權占有。而被告己○○、癸○○、戊○○、乙○○、甲○○、辛○○、寅○○辯稱其就系
    爭建物並無事實上之處分權，且被告丁○○就此亦不爭執（
    95年3 月2 日言詞辯論參照），復無其他證據證明被告己○○、癸○○、戊○○、乙○○、甲○○、辛○○、寅○○就
    如附圖所示之系爭建物有事實上處分權，是原告對被告己○○、癸○○、戊○○、乙○○、甲○○、辛○○、寅○○請
    求拆屋還地及返還不當得利部分，均無理由，應予駁回。
八、查，如附圖所示編號E 、K 部分，係被告丙○○、丁○○之
    父親張煌所建，現為被告丙○○、丁○○所共有；附圖所示
    編號B 、L 、N 部分則係被告丁○○所有；附圖所示編號C
    、F 、J 部分雖係被告丙○○、丁○○之祖父所建，然被告
    丙○○、丁○○嗣已將該建物之屋頂、窗戶、門、屋樑換新
    ，並以水泥舖設地板、粉刷牆壁（按：已喪失原建物之同一
    性，且被告己○○、癸○○、戊○○、乙○○、甲○○、辛○○、寅○○亦陳稱其就該建物無事實上處分權）；附圖所
    示D 部分庭院則係被告丙○○、丁○○所建等情，業據被告
    丁○○到庭陳稱甚明，而被告丙○○、丁○○雖為祭祀公業
    之派下員，然渠等主張就系爭土地有分管契約乙節，既非可
    採，自難認渠等占有系爭如附圖所示各該部分土地有何正當
    之權源，則原告主張被告丙○○、丁○○係無權占用系爭如
    附圖所示各該部分之土地，自屬可採。從而，原告請求（一
    ）被告丙○○、丁○○將坐落台中市○○區○○段564 地號
    土地上如附圖所示編號C 部分（面積66.33 平方公尺）、E
    部分（面積52.23 平方公尺）、F 部分（面積57.76 平方公
    尺）及坐落同段564 之1 地號土地上如附圖所示編號J 部分
    （面積2.66平方公尺）、K 部分（面積10.34 平方公尺）之
    地上物拆除後，將土地返還原告。（二）被告丁○○將坐落
    台中市○○區○○段564 地號土地上如附圖所示編號B 部分
    （面積5.09平方公尺）及坐落同段564 之1 地號土地上如附
    圖所示編號L 、N 部分（面積各42.05 、5.39平方公尺）之
    地上物拆除後，將土地返還原告。（三）被告丙○○、丁○○將坐落台中市○○區○○段564 地號土地上如附圖所示編
    號D 部分（面積77. 56平方公尺）之土地騰空後返還原告，
    均為有理由，應予准許。
九、復按無法律上之原因而受利益，致他人受損害者，應返還其
    利益，民法第179 條前段定有明文。而無權占有他人之土地
    ，可能獲得相當於租金之利益，為社會通常之觀念（最高法
    院61年台上字第1695號判例參照）。且租用基地建築房屋，
    租金以不超過土地申報總價額年息百分之10為限，土地法第
    105 條、同法第97條定有明文。所謂土地總價額，係以法定
    地價為準，土地法施行法第25條亦定有明文。而法定地價，
    依土地法第148 條規定，係土地所有人依該法規定所申報之
    地價。又百分之10之限制，乃指基地租金之最高限額而言，
    並非謂必須照申報地價額百分之10計算之（最高法院46年台
    上字第855 號判例參照）。另基地租金之數額，除以基地申
    報地價為基礎外，尚須斟酌基地之位置，工商業繁榮之程度
    ，承租人利用基地之經濟價值及所受利益等項，並與鄰地相
    比較，以為決定，並非必達申報總地價年息百分之10最高額
    （最高法院著有68年台上字第3071號判例參照）。本件被告
    丙○○、丁○○無權占有系爭564 地號土地如附圖所示編號
    C 、D 、E 、F  部分（面積共253.88平方公尺）及系爭564
    之1 地號土地如附圖所示編號J 、K 部分（面積共13平方公
    尺），而被告丁○○無權占有系爭564 地號土地如附圖所示
    編號B 部分（面積5.09平方公尺）及系爭564 之1 地號土地
    如附圖所示編號L 、N 部分（面積共47.44 平方公尺），致
    原告受有相當租金之損害，而受有相當租金之利益，揆諸前
    開說明，原告自得請求被告光張玉、丁○○給付相當於租金
    之利益。查系爭土地之地目為田，建物基地坐落台中市○○
    區○○路252 巷，人車往來尚稱頻繁，而被告在系爭土地搭
    建平房住宅、車庫及圍牆等，業經本院勘驗現場屬實，有勘
    驗筆錄及現場照片可按。本院斟酌系爭土地坐落台中市○○
    路252 巷旁，交通往來便利，被告丙○○、丁○○使用系爭
    土地所得利益非微，致原告無法使用系爭土地之損害亦鉅；
    惟系爭土地坐落位置現並非供商業使用，認原告主張依公告
    地價總額年息10% 計算被告所得之不當利益，尚屬過高，應
    依申報地價總額年息6%計算為適當。再查，系爭564 之1 地
    號土地自89年7 月起之申報地價為每平方公尺2,608 元，至
    93年1 月起迄今調整為3,670 元，而系爭564 地號土地自89
    年7 月起之申報地價為每平方公尺2,640 元，自93年1 月起
    迄今調整為3,765 元，有台中市中興地政事務所之地價謄本
    在卷可稽；而本件起訴狀繕本係於94年8 月18日送達被告丙○○、丁○○，有送達證書附卷足稽，是原告起訴請求被告
    給付從起訴狀繕本送達被告回算5 年即自89年8 月19日起至
    94年8 月18日止之不當得利，及自起訴狀繕本送達被告後按
    年給付之不當得利（元以下四捨五入），分別計算如下：
  1.丙○○、丁○○共同占有部分：
  (1)自89年8 月19日至92年12月31日止共142,590元（
    135,724+6,866＝142,590）
  系爭564 地號土地之不當得利為135,724元 【申報地價為
    2,640 元×253.88（面積）×6%（年息）× (3+4.5 /12）
    ＝135,724 】
  系爭564 之1 地號土地之不當得利為6,866 元【申報地價為
    2,608  元×13（面積）×6%（年息）×  (3+4.5  /12）＝
    6,866 】
  (2)自93年1 月1 日起至94年8 月18日止共97,848元 （
    93,196+4,652 ＝97,848）
  系爭564 地號土地之不當得利為93,196元【申報地價為
    3,765 元×253.88（面積）×6%（年息）×  (1+7.5 /12）
    ＝93,196】
  系爭564 之1 地號土地之不當得利為4,652 元【申報地價為
    3,670  元×13（面積）×6%（年息）×  (1+7.5  /12）＝
    4,652 】
  (3)自94年8 月19日起至交還土地之日止，每年之損害金則為
    60,214元 （57,351+2,863＝60,214）：
  系爭564 地號土地之不當得利為57,351元【申報地價為3,765
     元×253.88（面積）×6%（年息）×1 ＝57,351】
  系爭564 之1 地號土地之不當得利為2,863 元【申報地價為
    3,670 元×13（面積）×6%（年息）× 1＝2,863】
  2.丁○○占有部分：
  (1)自89年8 月19日至92年12月31日止共27,775元（
    2,721+25,054＝27,775）
  系爭564 地號土地之不當得利為2,721元 【申報地價為
    2,640 元×  5.09（面積）×6%（年息）× (3+4.5 /12）
    ＝2,721 】
  系爭564 之1 地號土地之不當得利為25,054元【申報地價為
    2,608 元×47.44 （面積）×6%（年息）×  (3+4.5 /12）
    ＝25,054】
  (2)自93年1 月1 日起至94年8 月18日止共18,843元 （
    1,868+16,975 ＝18,843）
  系爭564 地號土地之不當得利為1,868元【申報地價為
    3,765 元×5.09（面積）×6%（年息）× (1+7.5 /12）＝
    1,868】
  系爭564 之1 地號土地之不當得利為16,975元【申報地價為
    3,670 元×47.44 （面積）×6%（年息）×  (1+7.5 /12）
    ＝16,975】
  (3)自94年8 月19日起至交還土地之日止，每年之損害金則為
    11,596元 （1,150+10,446＝11,596）：
  系爭564 地號土地之不當得利為1,150 元【申報地價為
    3,765 元×5.09（面積）×6%（年息）×1  ＝1,150 】
  系爭564 之1 地號土地之不當得利為10,446元【申報地價為
    3,670 元×47.44 （面積）×6%（年息）×1 ＝10,446】
  3.綜上，原告得請求被告丙○○、丁○○共同給付相當於租金
    之不當得利如下：(1)起訴前5 年共240,438 元（142,590 元
    +97, 848元）(2)自94年8 月19日起至交還土地之日止按年給
    付60,214元；得請求被告丁○○給付相當於租金之不當得利
    如下：(1)起訴前5 年共計46,618元（27,775元+18,843 元）
    (2)自94年8 月19日起至交還土地之日止按年給付11,596元，
    逾此範圍以外之請求，即非適當，自不應准許。
十、末按給付有確定期限者，債務人自期限屆滿時起，負遲延責
    任。給付無確定期限者，債務人於債權人得請求給付時，經
    其催告而未為給付，自受催告時起，負遲延責任。其經債權
    人起訴，或依督促程序送達支付命令，與催告有同一之效力
    。前項催告定有期限者，債務人自期限屆滿時起負遲延責任
    ；民法第229 條第1 、2 、3 項分別定有明文。又遲延之債
    務，以支付金錢為標的者，債權人得請求依法定利率計算之
    遲延利息。但約定利率較高者，仍從其約定利率；而應付利
    息之債務，其利率未經約定，亦無法律可據者，週年利率為
    百分之五。亦為同法第233 條第1 項及第203 條所明定。查
    本件原告請求被告丙○○、丁○○應給付相當於租金之不當
    得利，並未定有給付之期限，則原告請求被告丙○○、丁○○給付自89年8 月19日起至94年8 月18日止相當於租金之不
    當得利部分自起訴狀繕本送達被告後之95年1 月17日起至清
    償日止之法定遲延利息部分，核與上開規定相符，應予准許
    。
十一綜上所述，被告丙○○、丁○○既未能舉證證明系爭土地有分
  管契約存在，從而，原告主張依據物上請求權及不當得利之法
  律關係，請求（一）被告丙○○、丁○○應將坐落台中市○○
  區○○段564 地號土地上如附圖所示編號C  部分（面積66.33
  平方公尺）、E 部分（面積52.23 平方公尺）、F 部分（面積
  57.76 平方公尺）及坐落同段第564 之1 地號土地上如附圖所
  示編號J 部分（面積2.66平方公尺）、K 部分（面積10.34 平
  方公尺）之地上物拆除後，將土地返還原告。（二）被告丁○○應將坐落台中市○○區○○段564 地號土地上，如附圖所示
  編號B 部分（面積5.09平方公尺）及同段564 之1 地號土地上
  如附圖所示編號L 、N 部分（面積各42.05 、5.39平方公尺）
  之地上物拆除後，將土地返還原告。（三）被告丙○○、丁○○應將坐落台中市○○區○○段564 地號土地上如附圖所示編
  號D 部分（面積77. 56平方公尺）之土地騰空後返還原告。（
  四）被告丙○○、丁○○應給付240,438 元，及自95年1 月17
  日起至清償日止按週年利率5%計算之利息。（五）被告丙○○
  、丁○○應自94年8 月19日起至交還前開土地之日止按年給付
  60,214元。（六）被告丁○○應給付46,618元，及自95年1 月
  17日起至清償日止按週年利率5%計算之利息。（七）被告丁○○應自94年8 月19日起至交還前開土地之日止按年給付11,596
  元部分，洵屬正當，應予准許；至其請求超過上開應准許部分
  ，即非正當，要難准許。又兩造均陳明願供擔保，聲請宣告假
  執行或免為假執行，經核原告勝訴部份，合於法律規定，爰分
  別酌定相當之擔保金額宣告之；原告其餘假執行之聲請，因訴
  之駁回而失所依據，不予准許。
十二兩造其餘攻擊或防禦方法及舉證，均不足以影響本院所為前開
  論斷，爰不再為一一論述，附此敘明。
十三結論：原告之訴為一部有理由，一部無理由，依民事訴訟法第
  385 條第1 項前段、第79條、第85條第1 項，第390 條第2 項
  、第392 條，判決如主文。
中    華    民    國    95    年    3     月    16    日
                  民事第四庭    法  官  洪碧雀
以上正本係照原本作成
如對本判決上訴，須於判決送達後20日內向本院提出上訴狀
中    華    民    國    95    年    3     月    16    日
                                書記官  黃英寬


司法院資訊處製作；財團法人民間司法改革基金會備份。
